臺灣高等法院高雄分院刑事判決
111年度金上訴字第99號
上  訴  人  臺灣橋頭地方檢察署檢察官
被      告  李彥廷


上列上訴人因被告洗錢防制法等案件，不服臺灣橋頭地方法院11
0年度金簡上字第7號，中華民國111年2月22日第一審判決（起訴
案號：臺灣橋頭地方檢察署110年度偵字第2908號），提起上訴
，本院判決如下：
    主  文
上訴駁回。
    理  由
一、公訴意旨略以：李彥廷可預見提供金融帳戶之網路銀行帳號
    及密碼予他人使用，可能幫助他人實施財產犯罪之用，仍基
    於幫助他人詐欺取財之不確定故意，於民國109年9月間某日
    ，在高雄市三民區之愛國國民小學旁，將其申辦使用之合作
    金庫商業銀行大社分行帳號0000000000000號帳戶（下稱合
    庫銀行帳戶)之存摺、網路銀行帳號及密碼交付予胡凱文(所
    涉詐欺罪嫌另分案偵辦)，而容任胡凱文及其所屬之詐騙集
    團成員使用上開帳戶遂行犯罪。嗣該詐騙集團取得上開帳戶
    網路銀行帳號、密碼後，即共同意圖為自己不法之所有，基
    於詐欺取財之犯意聯絡，於109年10月5日至8日期間，多次
    撥打電話給告訴人吳宜蘭，自稱係戶政事務所人員、警員等
    身分，並佯稱：其帳戶涉及洗錢，需將名下帳戶申辦網路銀
    行，及將網路銀行密碼交付云云，使告訴人陷於錯誤，依指
    示將其所申設之臺灣中小企業銀行帳號00000000000000號帳
    戶(下稱臺灣企銀帳戶)申請網路銀行後，將該帳戶之網路銀
    行帳號、密碼告知詐騙集團成員，而遭不詳詐騙集團成員以
    網路銀行轉帳方式，於109年10月7日0時29分許、13時51分
    許及翌(8)日0時2分許，自告訴人臺灣企銀帳戶匯出新臺幣(
    下同)130萬元、70萬元、130萬元至合庫銀行帳戶內，該等
    款項旋再遭以網路銀行轉帳方式匯出，因認被告李彥廷涉犯
    刑法第30條第1項前段、第339條第1項幫助詐欺取財罪嫌等
    語。檢察官於原審對簡易處刑上訴時，又以被告亦涉犯刑法
    第30條第1項前段、洗錢防制法第14條第1項幫助一般洗錢等
    罪嫌。
二、按犯罪事實應依證據認定之，無證據不得認定犯罪事實；不
    能證明被告犯罪者，應諭知無罪之判決，此據刑事訴訟法第
    154條第2項及第301條第1項分別定有明文。所謂證據，係指
    足以認定被告確有犯罪行為之積極證據而言，該項證據自須
    適合於被告犯罪事實之認定，始得採為斷罪資料。苟積極證
    據不足為不利於被告事實之認定時，即應為有利於被告之認
    定，更不必有何有利之證據。犯罪事實之認定，應憑證據，
    如無相當之證據，或證據不足以證明，自不得以推測或擬制
    之方法，以為裁判之基礎。又依刑事訴訟法第161條第1項規
    定，檢察官對於起訴之犯罪事實，應負提出證據及說服之實
    質舉證責任，倘其所提出之證據，不足為被告有罪之積極證
    明，或其指出證明之方法，無從說服法院以形成被告有罪之
    心證，基於無罪推定之原則，自應為被告無罪判決之諭知。
三、公訴意旨認被告李彥廷（下稱被告）涉犯幫助詐欺取財等罪
    嫌，無非係以：被告於警詢及偵查中之供述、證人吳宜蘭於
    警詢中之指述、合庫銀行帳戶開戶資料及交易明細表、告訴
    人提供LINE對話紀錄截圖、刑事傳票、法院公證清查帳戶資
    料翻拍照片等，作為主要論據。
四、訊據被告堅決否認有何幫助詐欺取財之犯行，辯稱：伊交付
    合庫銀行帳戶資料給胡凱文，是要辦貸款，胡凱文說對方可
    以幫我把帳戶做漂亮一點，貸款比較容易過；胡凱文給我信
    貸承辦人的電話後，我有打電話給信貸承辦人，對方只跟我
    說尚在申辦中，之後我再打電話就沒有下文了；伊剛進入社
    會不久，真的不知道將自己的網路銀行帳號、密碼交給別人
    會造成幫助詐欺的結果等語。經查：
  ㈠系爭合庫銀行帳戶係被告所申辦，並於前揭時、地交付該銀
    行帳戶資料予胡凱文，嗣胡凱文將該銀行帳戶資料交予他人
    ，轉由詐欺集團成員取得等情，業據證人胡凱文於偵查及原
    審審理時證述明確，且與被告於偵查及審理時供述情節大致
    相符，並有合庫銀行帳戶之客戶基本資料在卷可稽，此部分
    堪信為真實；又告訴人遭不詳之詐騙集團成年成員以前揭方
    式施用詐術致陷於錯誤，遂依該詐騙集團成年成員指示，交
    付臺灣企銀帳戶網路銀行帳號、密碼，並為詐騙集團成員使
    用而將其臺灣企銀帳戶內款項，以網路銀行轉帳方式匯款至
    合庫銀行帳戶內，再以網路銀行轉帳方式匯出等事實，亦據
    證人即告訴人吳宜蘭於警詢時證述綦詳，並有新北市政府警
    察局中和分局扣押筆錄、新北市政府警察局中和分局執行搜
    索、扣押在場人清冊、中和分局扣押物品目錄表、告訴人提
    供之LINE對話紀錄截圖、臺灣企銀帳戶歷史交易明細查詢結
    果、刑事傳票及法院公證清查帳戶資料翻拍照片、勘察採證
    同意書、內政部警政署刑事警察局鑑定書、監視器錄影畫面
    擷取照片及合庫銀行交易明細等在卷可證，是被告上揭系爭
    合庫銀行帳戶資料確有遭詐欺集團成員使用，作為詐騙之犯
    罪工具乙事，應屬明確。
  ㈡至被告辯稱：其因想辦貸款，相信胡凱文所述內容，而將合
    庫銀行帳戶資料交付胡凱文，讓代辦公司美化帳戶資料等語
    ，核與證人胡凱文於偵查中證稱：我剛好跟被告聊到貸款的
    事，有問被告是否要一起申請貸款，被告有意願，被告將合
    庫銀行帳戶資料交給我，由我寄給代辦公司等語(偵卷第47-
    50頁)；另於原審審理時亦證稱：我跟被告是因為國小的朋
    友而認識的；有一次聚會碰面，有聊到信貸的話題，我們有
    聊到否要一起用貸款，之後我就跟被告拿相關資料，一起送
    件，我有提到需要帳戶資料，是因為對方要幫我們包裝，製
    作帳戶的薪轉資料；我當時會辦理貸款是因另案詐欺案件需
    要賠償金等語，是就關於被告為辦理貸款，以及代辦公司需
    要帳戶美化其帳戶進出紀錄等情大致相符，是由上情觀之，
    被告所辯其係要貸款，而將帳戶資料交付原本認識之友人胡
    凱文等情，尚堪採信。
  ㈢公訴意旨雖稱：現今坊間辦理借貸之業務，不須提供個人之
    金融卡及密碼，此為眾所周知，被告豈可能不知；又被告為
    圖個人取得貸款，提供帳戶之存取功能以利他人製作假資金
    流，不思他人不法利用帳戶後果，其主觀上具有幫助詐欺之
    犯意等語；而上訴意旨亦稱：被告於110年3月16日偵查中供
    稱：「（你將網銀密碼交給陌生之人，難道不擔心對方拿去
    做非法用途？）會擔心，那時想說急用錢，而且也有簽單子
    。」等語，堪認被告對於帳戶遭他人不法使用之結果有所預
    見，卻仍將帳戶交付對方，無論被告之動機係出於販賣帳戶
    或貸款，其均係為滿足其動機而容任帳戶遭詐騙集團使用之
    結果發生，故縱其所辯係為貸款等語為真，亦不影響其不確
    定故意等語。惟查：
  ⒈被告有無幫助詐欺取財之犯意，應依被告交付帳戶等資料時
    之主觀認知而定，至其主觀認知之內心狀態，僅能由其客觀
    表現之行為事實加以推論，合先敘明。
  ⒉近年來詐騙案件層出不窮，詐騙集團多利用人頭帳戶做為出
    入帳戶，屢經報章雜誌及新聞媒體披露，政府機關一再宣導
    ，切勿任意交付金融帳戶存摺、提款卡及密碼等個人專屬資
    料，促請社會大眾注意，雖屬實情。然一般人對於社會事物
    之警覺性或風險評估，常因人而異，且認知及決定能力，亦
    會因某些因素限制而有所不同，處於急迫、恐慌或權力不對
    等下，常人之判斷能力往往無法察覺異狀，而為合乎常理之
    決定。此從詐騙集團為詐取民眾之金錢，手法日趨細膩，諸
    多知識份子尚因詐騙集團言語相誘而陷於錯誤，進而交付財
    物，又如相互未曾謀面網友，竟會因對方言語哄騙，即遭詐
    騙高額金錢等情，亦屢見不鮮，此於常人眼中不可思議之遭
    詐騙個案，確實存於目前社會，此由本件之被害人吳宜蘭亦
    係受詐騙集團之誑稱，竟將其網路銀行之帳號及密碼交予陌
    生人，如出同轍，益可為證（其與被告之差別，即被害人吳
    宜蘭之網路銀行內有存款可資盜領；而被告無，故僅能淪為
    詐騙工具使用）。而本件被告係因信任友人，且欲申辦貸款
    ，而遭騙取網路銀行之帳號及密碼等乙情，亦如前述；而觀
    之被告僅聽聞其友人胡凱文轉述可提供帳戶資料以辦理信貸
    ，即胡凱文並未言及將從事違法行為，而被告因有貸款之需
    求，誤信如此可以辦理貸款，遂提供銀行帳戶資料，是被告
    當時交付存摺、網路銀行帳號及密碼之目的，應純係為辦理
    自己之信用貸款，而非幫助他人犯罪，故尚難遽認其於交付
    上開帳戶資料之初，主觀上即有幫助該詐騙集團成員詐欺取
    財之未必故意。
  ⒊又倘若被告係基於幫助詐欺犯意，而將銀行帳戶資料，交予
    詐騙集團成員，以遂行向被害人詐騙之用。衡情，被告當可
    慮及為警查獲後，需受刑事訴追之風險，依理應向詐騙集團
    成員取得相當之報酬，始合常情；然依卷內上開證據，並無
    法證明被告因此將會取得相當之酬勞。再者，詐騙集團成員
    既有意向被告詐取存摺、網路銀行帳號及密碼等物，自會刻
    意俇稱其詐騙內容，一方面藉以取信被告，使被告在不懷疑
    遭詐騙之下，交付帳戶資料等物；另一方面則掩飾其真實身
    分，避免被識破，反遭查獲。是尚難僅以被告為一具有正常
    智識經驗之人，在無法確認對方真實姓名年籍之情形下，仍
    將重要之帳戶存摺、網路銀行帳號及密碼等物交付他人，而
    確與常理有悖下，直接遽認被告確有幫助犯罪之直接故意或
    不確定故意。至被告及證人胡凱文雖均提及提供帳戶資料是
    要做資金進出紀錄等情，而與當今民眾向銀行融資貸款程序
    有違；然被告同意對方以製作進出款紀錄以利貸款，固有被
    告向銀行申辦貸款是否涉及違法不當之問題，但此與被告是
    否同意以此幫助詐騙集團向第三人詐騙財物，係屬二回事，
    若據此論斷被告即有幫助詐騙集團向第三人詐騙財物之不確
    定故意，亦嫌速斷。
  ⒋又按刑法上幫助犯之成立，須行為人基於幫助正犯犯罪之意
    思，予正犯以精神上或物質上之助力而參與犯罪構成要件以
    外之行為，以助成正犯犯罪之實施為要件。是行為人之行為
    在外形上，雖可認為幫助，但其對正犯之犯罪，無違法之認
    識，而欠缺幫助犯罪之故意，即難論以幫助犯。本件被告係
    因為辦理貸款遭騙而交付前開帳戶資料，業如上述，或能認
    其上開所為，欠缺注意而明顯有過失；然刑法對於過失幫助
    詐欺犯，過失洗錢罪並未設有處罰規定，被告至多僅應負民
    事侵權行為損害賠償責任，仍難認其對於前開帳戶遭詐騙集
    團用以詐騙被害人，有何預見其發生而不違背本意之犯意，
    自難認被告具有幫助詐欺及幫助洗錢之不確定故意，故其所
    為尚與幫助詐欺取財罪及幫助洗錢罪之構成要件有間。
五、綜上所述，被告上開所辯，應屬可採，從而公訴人所持之前
    開論據，均無法採為認定被告犯罪之證據，即依檢察官所舉
    之證據，尚未達於通常一般之人均不致有所懷疑，而得確信
    其為真實之程度；此外，依卷內現存全部證據資料，亦無足
    夠證據認定被告確有檢察官所指之犯行，即屬不能證明被告
    犯罪，自應為被告無罪之諭知。
六、原審因而以不能證明被告犯有上開罪嫌，而為被告無罪之諭
    知，核無違誤；檢察官上訴意旨，猶執前詞，指摘原判決不
    當，為無理由，應予駁回。
據上論結，應依刑事訴訟法第368條，判決如主文。
本案經檢察官呂建興聲請簡易判決處刑後，被告不服上訴，經原
審合議庭改為通常程序並自為無罪判決；檢察官黃淑妤提起上訴
，檢察官李啟明到庭執行職務。
中　　華　　民　　國　　111 　年　　6 　　月　　30　　日
                  刑事第三庭    審判長法  官  吳進寶
                                      法  官  方百正
                                      法  官  陳億芳
以上正本證明與原本無異。
檢察官如不服本判決，如認有刑事妥速審判法第9 條之理由，應
於判決送達後20日內向本院提出上訴狀，其未敘述理由者並應於
提出上訴狀後20日內向本院補提理由書（應附繕本）。
中　　華　　民　　國　　111 　年　　6 　　月　　30　　日
                                      書記官 林佳蓉
附錄刑事妥速審判法第9 條：
除前條情形外，第二審法院維持第一審所為無罪判決，提起上訴
之理由，以下列事項為限：
  一、判決所適用之法令牴觸憲法。
  二、判決違背司法院解釋。
  三、判決違背判例。
刑事訴訟法第377 條至第379 條、第393 條第1 款規定，於前項
案件之審理，不適用之。